臺灣板橋地方法院刑事判決　　　　　　　　　　　　九十二年度易字第二六三二號
　　公　訴　人　臺灣板橋地方法院檢察署檢察官
　　被　　　告　甲○○
右列被告因詐欺案件，經檢察官提起公訴（九十一年度偵字第二０二四一號），本
院判決如左：
    主  文
甲○○無罪。
    理  由
一、公訴意旨略以：被告甲○○意圖為自己不法之所有，明知自己無償債能力，且其
    所經營之光昇企業有限公司支票已遭拒絕往來，竟於民國八十七年十月下旬，在
    台北縣永和市○○路乙○○之住處，持已遭拒絕往來之發票人為光昇企業有限公
    司（以下簡稱光昇企業社公司），支票號碼ＡＡ0000000號，票載發票日
    期為八十七年十二月三十一日，帳號為００三八八二之一號，票面金額為新台幣
    （下同）二十一萬二千元，付款人為花蓮區中小企業銀行泰山分行之支票乙紙，
    向乙○○借款二十萬元，乙○○不疑有詐，如數交付之。詎屆期提示付款遭拒，
    且被告又避不見面，始知被告於借款之時，係以已經拒絕往來之支票施用詐術，
    因認被告涉犯刑法第三百三十九條第一項之詐欺取財罪嫌云云。
二、按犯罪事實應依證據認定之，無證據不得推定其犯罪事實；不能證明被告犯罪者
    ，應諭知無罪之判決，刑事訴訟法第一百五十四條及第三百零一條第一項，分別
    定有明文。次按刑法第三百三十九條第一項之詐欺取財罪，以意圖為自己或第三
    人不法之所有，以詐術使人將本人或第三人之物交付為要件，即行為人主觀上須
    有為自己或第三人不法所有之意圖，客觀上須以詐術使人將本人或第三人之物交
    付。若行為人無不法所有之意圖，或未使用詐術，自難以詐欺取財罪相繩。而所
    謂以詐術使人交付，必須被詐欺人因其詐術而陷於錯誤，若其所用方法，不能認
    為詐術，亦不致使人陷於錯誤，即不構成該罪，最高法院四十六年台上字第二六
    ０號判例可資參照。
三、本件公訴人認被告甲○○涉有上開罪嫌，無非以右揭事實業據告訴人乙○○於偵
    查中指訴歷歷，且有退票支票、花蓮區中小企業銀行新莊分行九十二蓮銀莊字第
    五二號函各乙紙在卷可稽，證明被告上開支票帳戶於八十六年十月二十三日開始
    退票，且於八十七年十月十七日成為拒絕往來戶之事實，另告訴人於偵查中稱被
    告所交付之支票，均大約在到期日一個半月至二個月前拿給其的，此情亦為被告
    所承認，是以附卷到期日為八十七年十二月三十一日之支票，當係由被告最早於
    八十七年十月三十一日交付告訴人，而當時被告之該支票帳號已經被拒絕往來，
    被告所辯無非卸責之詞，要無足採，為其主要論據。
四、訊據被告固不否認因經營工廠不景氣，及被工廠大盤商倒債，導致出現周轉困難
    情形，告訴人之合夥人蔡春榮亦倒帳，因而曾陸續交付支票及本票向告訴人借款
    周轉，約定支付三分的利息，並曾交付前開發票人為光昇企業公司，支票號碼Ａ
    Ａ0000000號，票載發票日期為八十七年十二月三十一日，帳號為００三
    八八二之一號，票面金額為二十一萬二千元，付款人為花蓮區中小企業銀行泰山
    分行之支票乙紙予告訴人之事實，惟堅決否認有右揭犯行，辯稱：其和告訴人借
    錢很久了，不可能拿已經退票的支票給告訴人；支票是先前的支票到期，其再拿
    系爭支票去換等語。
五、經查：
（一）光昇企業有限公司於原花蓮區中小企業銀行泰山分行第九０三八八九號支票帳
      號，係於八十五年五月十一日開戶，八十六年十二月二十三日開始退票，八十
      七年十月十七日成為拒絕往來戶之事實，有花蓮區中小企業銀行新莊分行九十
      二蓮銀莊字第五二號函各乙紙在卷可稽。公訴人雖認被告交付前開發票人為光
      昇企業公司，支票號碼ＡＡ0000000號，票載發票日期為八十七年十二
      月三十一日，帳號為００三八八二之一號，票面金額為二十一萬二千元，付款
      人為花蓮區中小企業銀行泰山分行之支票乙紙予告訴人，係於前開支票帳戶成
      為拒絕往來戶後始交付予告訴人，而認被告確有詐欺取財犯行云云。然查：公
      訴人認被告交付該支票之時點在前開帳戶已成為拒絕往來戶之後，係以告訴人
      於偵查中稱被告所交付之支票，均大約在到期日一個半月至二個月前拿給其的
      ，此情亦為被告所承認，是以前開到期日為八十七年十二月三十一日之支票乙
      紙，當係由被告最早於八十七年十月三十一日交付告訴人，而當時被告之該支
      票帳號已經被拒絕往來云云。被告則辯稱系爭支票怎麼交付的詳細情形，及何
      時交付告訴人均已經不記得等語（參本院九十三年三月十二日準備程序筆錄）
      。公訴人雖以告訴人前開陳述為根據，而推論被告交付前開支票之時點，然細
      究告訴人之陳述，告訴人則並未就系爭支票確實之交付時點為陳述，僅泛指所
      呈資料之支票「大約」「全在」到期日前一個半月至二個月前拿給其的，則告
      訴人乃是就其所收受之支票情形為大致之說明，並非針對該張支票所交付之時
      點為說明，且所述一個半月至二個月，亦係概略用語，並不精確，且係用「大
      約」之字眼，依其語意並不能肯定所有支票交付之時間點，必然落於一個半月
      或二個月之間；況告訴人為前開陳述係於九十一年十一月二十二日檢察官偵訊
      中所述，距離前開支票之到期日或該帳戶拒絕往來之時點，已約四年，記憶不
      免模糊，是否能夠清楚記憶每張支票交付之時點，並非無疑。從而縱使被告對
      於告訴人前開陳述回答，檢察官問以是否如此，回答稱是，然是否得以由告訴
      人所稱資料所呈之支票大約全在一個半月至二個月前交付，而反推被告交付系
      爭支票之時，當最早於八十七年十月三十一日交付，非無斟酌之餘地。而就告
      訴人如何交付前開借款乙節，告訴人於本院九十二年十月二十四日準備程序中
      稱二十萬元部分，其是從台北銀行福港分行帳戶把錢領出來，前開支票告訴人
      是給現金等語。經本院向台北銀行福港分行調閱該銀行第000000000
      00號帳戶八十七年十月至十二月份之往來明細，依據前開分行九十二年十一
      月十四日北銀福港字第九二六０二一四七００號回函所附之存款明細帳所載，
      告訴人於八十七年十月二日自該帳戶中提領二萬元，於同年月六日提領十萬元
      ，同年月十三日提領一萬元，同年月十五日提領九萬元，則告訴人在八十七年
      十月二日起至前開支票成為拒絕往來戶之前，告訴人已自該帳戶中提領超過二
      十萬元之現金，足以借予被告。而於本院審理時，審判長問以告訴人提現金的
      時間是否如同台北銀行回函資料所示畫線的那一筆資料（按即八十七年十月二
      日之提領）？告訴人更答稱：是的。足徵告訴人所交付予被告之現金，係早於
      八十七年十月二日即自其台北銀行福港分行帳戶中提領而出，依據社會通念以
      觀，提領現款以為借款之交付，其提領之時間與交付款項之時間，差距應不至
      於過鉅，且以支票借款，借貸之款項通常係在債務人交付支票予債權人之同時
      或之後，債權人始會將現金交付予債務人，從而本件前開支票告訴人交付借款
      予被告，而被告交付前開支票以為支付或擔保之時點，應約在八十七年十月二
      日前後。公訴人遽認前開支票交付之時點，係在八十七年十月下旬，稍嫌速斷
      。
（二）又被告陳稱其公司係因七、八年前（即約八十四年、八十五年間）有金融風暴
      ，訂單被取消所以週轉不靈（參檢察官九十二年六月二十日偵訊筆錄）；又稱
      其因之前告訴人之合夥人蔡春榮在八十六年左右倒了其三百多萬元，之後才跟
      告訴人借錢等語（參檢察官九十二年二月十一日偵訊筆錄）。證人蔡春榮亦於
      檢察官九十二年二月二十五日偵訊中證稱其有開票給被告，是貨款，但後來還
      有幾十萬元未支付，其在支票開始所載時間始積欠被告貨款等語，足徵證人蔡
      春榮確實有積欠被告款項，則被告所辯於蔡春榮積欠款項後向告訴人借款乙節
      ，尚符情理，亦非無據。告訴人於九十一年八月二十八日警詢中亦已自承：「
      我為了幫助他度過難關」而借款給被告；警方問以：「你是否知道被告當時財
      務有困難，而想幫忙他或同情他，所以借款給他？」，告訴人復答稱：「財務
      狀況有困難，他要求我幫忙他」等語，足徵告訴人於借款予被告之時，即已知
      悉被告財務狀況有困難，為了幫助被告度過難關，始將錢借給被告，並收取二
      分或三分不等之利息。則被告顯無隱瞞其財務狀況，或明知其無償債能力仍欺
      瞞告訴人，或保證其一定還款而詐騙告訴人之行為。
（三）參諸被告係自八十五年四月二十一日起陸續借款至八十八年四月三十日止，每
      一次大約十幾二十萬元不等之事實，業據告訴人於檢察官九十一年十一月五日
      偵訊中陳述明確，亦即遠在前開支票成為拒絕往來票據，甚至該張票據八十七
      年十二月三十一日到期後告訴人仍持續借款予被告，則倘被告確係詐騙告訴人
      ，何以告訴人於知悉該張支票帳戶成為拒絕往來戶後，仍持續借款予被告，並
      願意收受被告所交付之支票？
（四）再者，告訴人認被告涉犯詐欺取財犯行，業經提出到期日為八十七年八月二十
      五日至八十八年三月十五日之支票十八紙，及到期日為八十五年四月二十四日
      起至八十七年十月十一日止之本票十二紙為證，金額則高達三百八十八萬五千
      七百零一元，而除系爭發票人為光昇企業社公司，支票號碼ＡＡ000000
      0號，票載發票日期為八十七年十二月三十一日，帳號為００三八八二之一號
      ，票面金額為二十一萬二千元，付款人為花蓮區中小企業銀行泰山分行之支票
      乙紙外，餘均經檢察官不另為不起訴處分在案，則倘被告確有詐欺告訴人之意
      ，何以單獨就系爭票面金額為二十一萬二千元之支票乙紙為詐騙之行為。
（五）至於告訴代理人雖稱光昇企業社公司在八十七年七月一日已經歇業了，被告在
      拒絕往來之前，還拿光昇企業社公司的支票借錢，當時光昇企業社公司的票信
      已經不存在了，被告詐欺的意圖已經很明顯云云。然查：光昇企業社公司之負
      責人為被告乙節，亦有前開明細表可證，復為告訴人所不爭執，足徵光昇企業
      社公司係被告所經營。又告訴人於檢察官九十二年六月二十日偵訊中自承：被
      告有時拿客票，有時拿自己「光昇企業社」的票來調，也有兌現等語。亦即被
      告雖使用光昇企業社公司之支票，但光昇企業社公司之支票並非均不能兌現。
      而光昇企業社公司雖於八十七年七月一日擅自歇業他遷不明，有稅務電子閘門
      營利事業暨扣繳單位稅籍資料調件明細表乙紙在卷可稽，然光昇企業社公司之
      票據自八十七年六月二十六日至同年九月八日止退票之十六紙支票，分別自八
      十七年七月四日起至同年九月八日贖回之事實，亦有花蓮區中小企業銀行泰山
      分行註銷退票紀錄卡二紙附卷可憑，足徵光昇企業社公司雖於八十七年七月一
      日擅自歇業，但仍舊將陸續到期之支票予以贖回，並未放任該支票帳戶成為拒
      絕往來戶，倘被告有意詐欺，則在光昇企業社公司擅自歇業他遷不明之時，即
      可放任支票跳票，何須將陸續到期之支票贖回，從而被告雖交付光昇企業社公
      司之支票以為借款之清償或擔保，亦尚難遽認被告即係基於詐欺取財之犯意為
      之。
（六）據上所陳，依公訴人所舉出之證據，尚不足以證明被告確有公訴人所指詐欺之
      犯行，此外復查無其他積極證據足資證明被告有詐欺取財犯行，揆諸首開說明
      ，犯罪尚屬不能證明，應為無罪之諭知。
據上論斷，應依刑事訴訟法第三百零一條第一項，判決如主文。
本件經檢察官黃正綱到庭執行職務。
中　　　華　　　民　　　國　　九十三　　年　　　五　　　月　　　六　　　日
                              臺灣板橋地方法院刑事第五庭
                                   審判長法  官  林春長
                                         法  官  楊博欽
                                         法  官  張宏節
右正本證明與原本無異。
如不服本判決，應於判決送達後十日內向本院提出上訴狀。
                                         書記官  李淑秋
中　　　華　　　民　　　國　　九十三　　年　　　五　　　月　　 十四 　　日
